【裁判字號】    89,訴,445
【裁判日期】    891229
【裁判案由】    分割共有物
【裁判全文】
臺灣苗栗地方法院民事判決  八十九年度訴字第四四五號
    原      告  庚○○
                己○○
                戊○○
                甲○○
                乙○○
                丙○○
    兼  右  一
    法定代理人  丁○○○  住同.
    被      告  壬○○    住苗.
    訴訟代理人  辛○○    住同.
右當事人間請求分割共有物事件，本院判決如左：
    主    文
兩造共有坐落苗栗縣頭份鎮○○段第四０一地號（即重測前斗換坪段第一六之一二地
號）土地，地目旱，面積六七０二點一八平方公尺，准予分割，分割方法為如附圖所
示第一案：黃色部分面積五五八五點一五平方公尺由原告按如附表所示應有部分比例
保持共有；綠色部分面積一一一七點０三平方公尺由被告取得。
訴訟費用由兩造依如附表所示應有部分比例負擔。
    事    實
甲、原告方面：
一、聲明：如主文第一項所示。
二、陳述：
（一）坐落苗栗縣頭份鎮○○○段第一六之一二地號（即重測後僑善段第四０一地號
      ）土地，地目旱，面積六七０二點一八平方公尺，為兩造所共有，各共有人之
      應有部分如附表所示，兩造就系爭土地並無不能分割之特約，該土地亦無不能
      分割之情形，惟就分割方法無法達成協議，爰依法請求予以裁判分割。
（二）被告所取得之應有部分係其前手向原告等人之長兄古騰豐購買而來，自民國五
      十一年分產協議之時起，古騰豐所分管使用之土地即為如附圖所示第一案綠色
      部分，因有灌溉溝圳於該部分土地下方經過，多年來亦由古騰豐向台灣省苗栗
      農田水利會領取圳路租金，而自七十年度至八十八年度則分別由被告之祖母陳
      古桂英及被告本人領取，上開部分既由被告依分管協議占有使用，應將該部分
      土地分歸被告所有，其餘部分土地則願由原告等七人按應有部分比例保持共有
      。
三、證據：提出土地登記謄本二份、地籍圖謄本、分割方案圖、分配面積表、台灣省
    農田水利會函影本各一份。
乙、被告方面：
一、聲明：原告之訴駁回。
二、陳述：
（一）被告所持應有部分係其前手向古騰豐購買後贈與被告，其後曾於七十年至八十
      六年間由被告之祖母陳古桂英向台灣省苗栗農田水利會領取圳路租金，八十七
      年後則確由被告本人領取。
（二）同意將系爭土地予以分割，但反對原告所提分割方案，主張依如附圖所示第二
      案方式進行分割，將前開灌溉溝圳所經土地以南北向劃分為二部分，依兩造應
      有部分及使用現況予以分配，北側六分之一由被告取得，南側六分之五由原告
      取得，不足部分始由其他空地補足。
丙、本院依職權勘驗現場，並囑託苗栗縣頭份地政事務所製作複丈成果圖。
    理    由
一、原告主張：坐落苗栗縣頭份鎮○○○段第一六之一二地號（即重測後僑善段第四
    ０一地號）土地，地目旱，面積六七０二點一八平方公尺，為兩造所共有，各共
    有人之應有部分如附表所示，兩造就系爭土地並無不能分割之特約，該土地亦無
    不能分割之情形，惟就分割方法無法達成協議，爰依法請求予以裁判分割。又被
    告所取得之應有部分係其前手向原告等人之長兄古騰豐購買而來，自五十一年分
    產協議之時起，古騰豐所分管使用之土地即為如附圖所示第一案綠色部分，因有
    灌溉溝圳於該部分土地下方經過，多年來亦由古騰豐向台灣省苗栗農田水利會領
    取圳路租金，而自七十年度至八十八年度則分別由被告之祖母陳古桂英及被告本
    人領取，上開部分既由被告依分管協議占有使用，應將該部分土地分歸被告所有
    ，其餘部分土地則願由原告七人按應有部分比例保持共有等語。被告則以：其所
    持應有部分係其前手向古騰豐購買後贈與被告，嗣後曾自七十年間起分別由被告
    之祖母陳古桂英及被告本人向台灣省苗栗農田水利會領取圳路租金。被告雖同意
    將系爭土地予以分割，但反對原告所提分割方案，另主張依如附圖所示第二案方
    式進行分割，將前開灌溉溝圳所經土地以南北向劃分為二部分，依兩造應有部分
    及使用現況予以分配，北側六分之一由被告取得，南側六分之五由原告取得，不
    足部分始由其他空地補足等語資為抗辯。
二、按各共有人，得隨時請求分割共有物，但因物之使用目的不能分割或契約訂有不
    分割之期限者，不在此限；又分割之方法，不能協議決定者，法院得因任何共有
    人之聲請，命為以原物分配於各共有人或變賣共有物，以價金分配於各共有人，
    民法第八百二十三條第一項、第八百二十四條第二項分別定有明文。查系爭土地
    為兩造所共有，各共有人之應有部分如附表所示，且兩造就該土地並無不能分割
    之特約，亦無不能分割之情形，惟就分割方法無法達成協議等事實，業據原告提
    出土地登記簿謄本二份為證，並為被告所不爭執，應堪信為真實。原告據以訴請
    裁判分割前開土地，即無不合，應予准許。
三、次按分割共有物固不受分管契約之拘束，惟儘量依各共有人使用現狀定分割方法
    ，以維持現狀，減少共有人所受損害，當不失為裁判分割斟酌之一種原則，最高
    法院八十二年度台上字第一九九０號判決意旨可資參照。經查系爭土地為一斜坡
    ，如附圖所示北側黃色部分現由原告種植柿子、橄欖等作物，另有風水墳墓一座
    ，南側綠色部分為黃土空地及灌溉溝圳，曾由被告種植香菇等情，為兩造所不爭
    執，亦經本院依職權勘驗現場查明無誤，有本院勘驗筆錄、現場附圖各一份、照
    片十幀在卷可稽，並囑託苗栗縣頭份地政事務所派員實施測量後繪製複丈成果圖
    附卷足參，均堪信為真實。次查被告之應有部分乃其前手向訴外人古騰豐購買後
    贈與被告，前開灌溉溝圳部分係由台灣省苗栗農田水利會承租，其地圳租金分成
    二份，其中一份自六十八年度至八十四年度止係由古騰豐領取，另一份除同由古
    騰豐領取外，自七十年度至八十六年度由被告之祖母陳古桂英領取，八十七年度
    至八十八年度則由被告本人領取等情，業據原告提出台灣省苗栗農田水利會八十
    九年六月二十二日八九苗農水管字第一二０二０號函影本一份為證，並為被告所
    自承（見本院八十九年十二月十五日言詞辯論筆錄），足見如附圖所示綠色部分
    土地及其範圍內之溝圳原均係由古騰豐依分管契約所占有使用，其後並由被告及
    其前手分別於購買及受贈後繼續管領占有且使用收益，本院審酌系爭土地之使用
    狀況、經濟效益、兩造所陳之意願等情事，認被告所主張如附圖所示第二案之分
    割方法，將前開灌溉溝圳依應有部分以前、後段分配予兩造，與該溝圳向來由被
    告收益使用之現狀不符，亦無其他足使系爭土地可發揮較大經濟效用之優點可言
    ，況上開溝圳部分既已出租予台灣省苗栗農田水利會並向由被告及其親屬領取租
    金，原告等人復從未就該溝圳部分有所收益，倘依上開第二案之分割方法依應有
    部分將南側部分溝圳分由原告取得致減少其他現行使用部分面積，自屬有失公平
    ；而原告所主張如附圖所示第一案之分割方法，係依兩造現行占有使用情形予以
    分割，並將被告所分管收益之溝圳部分由其取得，而上開分管現狀並無顯失公平
    或不合經濟利益之情形，應較前揭第二案為可採。綜上所述，爰採行如附圖所示
    第一案為分割方法，原告分得部分則依其所陳意願保持共有，並判決如主文第一
    項所示。
四、據上論結：本件原告之訴為有理由，依民事訴訟法第七十八條、第八十一條第二
    款、第八十五條第一項後段，判決如主文。
中      華      民      國    八十九    年     十二     月    二十九    日
                                  臺灣苗栗地方法院民事庭
~B法      官  邱光吾
右為正本係照原本作成。
如對本判決上訴，須於判決送達後廿日內向本院提出上訴狀。
~B法院書記官  劉秋雯
中      華      民      國    八十九    年    十二    月      二十九    日
附表：
~F0
~T48
 ┌────────┬────────────────────┐
 │  共有人姓名    │        應  有  部  分  比  例          │
 ├────────┼────────────────────┤
 │    庚○○      │              六分之一                  │
 ├────────┼────────────────────┤
 │    己○○      │              六分之一                  │
 ├────────┼────────────────────┤
 │    戊○○      │              六分之一                  │
 ├────────┼────────────────────┤
 │    甲○○      │              十二分之一                │
 ├────────┼────────────────────┤
 │    乙○○      │              十二分之一                │
 ├────────┼────────────────────┤
 │    丙○○      │              十二分之一                │
 ├────────┼────────────────────┤
 │    丁○○○    │              十二分之一                │
 ├────────┼────────────────────┤
 │    壬○○      │              六分之一                  │
 └────────┴────────────────────┘


司法院資訊處製作；財團法人民間司法改革基金會備份。
